臺灣雲林地方法院交通事件裁定　　　　　96年度交聲字第58號
移送機關　　交通部公路總局嘉義區監理所雲林監理站
異　議　人　乙○○
代　理　人　甲○○律師
上列異議人因違反道路交通管理處罰條例案件，對於交通部公路
總局嘉義監理所雲林監理站於96年3 月21日所為之處分（72-KAE
105363 號） ，聲明異議，本院裁定如下：
    主  文
原處分關於罰鍰新臺幣肆萬玖仟伍佰元部分撤銷。
前項撤銷部分，不罰。
    理  由
一、原處分意旨略以：異議人即受處分人於95年5 月21日晚間飲
    用酒類後，駕駛車牌號碼8888-NL 號自用小客車，行經雲林
    縣口湖鄉○○村○○路○段101 之1 號前肇事，致謝秋雄、
    李秀美死亡，經推算其行為時呼吸中酒精濃度超過每公升
    0. 55 毫克以上，因而裁處罰鍰新台幣49500 元，並吊銷駕
    駛執照，永遠禁考。
二、本件異議意旨略以：異議人固坦承當時有於飲用酒類飲料後
    駕駛汽車，並因而車禍致人於死，惟認為異議人當時酒精濃
    度應僅有每公升0.487 毫克，且異議人已受檢察官緩起訴處
    分，緩起訴處分之履行條件為應書立悔過書，且應於收受本
    署檢察官執行緩起訴處分命令通知書後，60日內向雲林縣觀
    護志工協進會支付新臺幣8 萬元，並自緩起訴期間起算日起
    ，至緩起訴期間屆滿前2 個月止，向該署觀護人所指定之公
    益團體提供160 小時之義務勞務。而依據行政罰法，本件已
    經刑事處罰，則基於一事不二罰之法理，即不應再受罰鍰處
    分，為此聲明異議，請求撤銷原處分中有關罰鍰部分之裁罰
    。
三、按汽車駕駛人，駕駛汽車經測試檢定有酒精濃度超過規定標
    準之情形者，處新臺幣一萬五千元以上六萬元以下罰鍰，並
    當場移置保管該汽車及吊扣其駕駛執照一年；因而肇事致人
    受傷者，並吊扣其駕駛執照二年；致人重傷或死亡者，吊銷
    其駕駛執照，並不得再考領，道路交通管理處罰條例第三十
    五條第一項第一款定有明文。惟依九十五年二月五日施行之
    行政罰法第二十六條第一項規定：「一行為同時觸犯刑事法
    律及違反行政法上義務規定者，依刑事法律處罰之。但其行
    為應處以其他種類行政罰或得沒入之物而未經法院宣告沒收
    者，亦得裁處之。」，此乃一行為同時造成刑罰法律與行政
    秩序罰規定發生競合適用之關係時，基於「一事不二罰」之
    法理，經由立法程序確立應以刑罰優先為原則，避免行為人
    承受過度且重複之處罰。此觀該條立法理由明確揭示：「一
    行為同時觸犯刑事法律及違反行政法上義務規定時，由於刑
    罰與行政罰同屬對不法行為之制裁，而刑罰之懲罰作用較強
    ，故依刑事法律處罰，即足資警惕時，實無一事二罰再處行
    政罰之必要。且刑事法律處罰，由法院依法定程序為之，較
    符合正當法律程序，應予優先適用。但罰鍰以外之沒入或其
    他種類行政罰，因兼具維護公共秩序之作用，為達行政目的
    ，行政機關仍得併予裁處，故為第一項但書規定。」，其理
    益明。是以上揭行政罰法中刑事法律處罰優先且不再處以行
    政秩序罰之目的，既係因為行為人已接受刑罰而足資警惕，
    且已發生懲罰之作用，即無使行為人陷於雙重處罰之不利益
    ，則關於刑事法律處罰之範圍自應採取實質認定，凡刑事實
    體法或程序法中所規定客觀上剝奪行為人生命、自由、財產
    權利，主觀上亦因制裁之嚴厲性、痛苦性，其強度足以造成
    心理強制而間接達成矯正教化目的之處遇手段，皆應納入其
    中，而不以形式上符合刑法第三十二條至第三十四條所定主
    刑及從刑種類者為限，始與法律規範之意旨相符。
四、經查：
(一)、異議人即受處分人對其於95年5 月21日晚間於飲用酒類後
      ，駕駛車牌號碼8888-NL 號自用小客車，於行經雲林縣口
      湖鄉○○村○○路○段101 之1 號前肇事，致謝秋雄、李
      美死亡之事實自白不諱。按受處分人上開酒醉駕車行為
      ，除構成道路交通管理處罰條例第三十五條第一項第一款
      之交通違規事由外，亦已合於刑法第一百八十五條之三服
      用酒類不能安全駕駛動力交通工具而駕駛罪之構成要件，
      臺灣雲林地方法院檢察署檢察官於斟酌受處分人之犯後態
      度及公共利益之維護後，認以緩起訴處分為適當，乃以九
      十五年度偵字第五三四六號為緩起訴處分，受處分人應書
      立悔過書，且應於收受檢察官執行緩起訴處分命令通知書
      後，60日內向雲林縣觀護志工協進會支付新臺幣8 萬元，
      並自緩起訴期間起算日起，至緩起訴期間屆滿前2 個月止
      ，向該署觀護人所指定之公益團體提供160 小時之義務勞
      務。此有該緩起訴處分書足憑。則受處分人上開違反刑事
      法律禁止規範之犯罪事實既已明確，僅因檢察官採取緩起
      訴處分之替代性刑事處遇手段，未將該案逕行起訴或聲請
      簡易判決處刑，致其後適用之刑事訴訟程序有所區別，且
      受處分人負有包括支付一定金額予檢察官指定機構在內之
      義務，其如未在上開指定期間內確實履行義務，或有下列
      情形：(1)於緩起訴期間內故意更犯有期徒刑以上刑之罪，
      經檢察官提起公訴者；(2)緩起訴前，因故意犯他罪，而在
      緩起訴期間內受有期徒刑以上刑之宣告者，依刑事訴訟法
      第二百五十三條之三第一項之規定，受處分人將遭受撤銷
      緩起訴處分之不利益。
(二)、受處分人已因上開緩起訴處分而剝奪其財產權，且上揭金
　　　錢給付義務亦具有強制性、懲罰性，雖不若易科罰金係以
  　　支付金錢作為自由刑之替代，惟經由緩起訴處分條件之履
    　行，使其免於遭檢察官發動起訴程序，實質上仍具有替代
      刑罰之效果，廣義而言，應屬前揭所稱之「實質刑事法律
      處罰」，而有行政罰法第二十六條第一項「一事不二罰」
      規定之適用。
(三)、法務部九十五年五月二十五日法律字第Ｚ○○○○○○○
      ○○號函雖謂：行政罰法第二十六條第二項所稱「不起訴
      處分」包括「緩起訴處分」在內云云，惟行政罰法第二十
      六條第二項乃例外得裁處行政秩序罰之補充規定，參諸該
      條文係將「不起訴處分」、「無罪」、「免訴」、「不受
      理」、「不付審理」等不能證明刑事被告犯罪或未曾使其
      實際接受刑罰之情形逐一臚列，顯然與該條第一項所指發
      生處罰競合之前提要件尚有未合，故有第二項仍依違反行
      政法上義務規定裁處之必要。本件緩起訴處分既非不能證
      明行為人之犯罪事實，且有支付一定金額之實質處罰，自
      與上開行政罰法第二十六條第二項列舉之不起訴處分等情
      形迥然有別，仍無從遽為比擬而為相同之處置。行政罰法
      第二十六條第二項既未將緩起訴處分列舉其中，本於「例
      外規定從嚴解釋」之法理及上揭說明，自不能將條文中「
      不起訴處分」之範圍，擴及於性質顯不相同之「緩起訴處
      分」，故本院認本件異議為有理由，原處分關於罰鍰新臺
      幣49500元部分應予撤銷。
五、至於本件異議人爭執當時行為時之酒精濃度，究係為其所自
    認之每公升0.487 毫克，或是上開裁決書所認定之超過每公
    升0.55毫克以上，因此部分僅關係裁處罰鍰金額多寡，而本
    件裁決書上有關罰鍰部分之處分，既如前述應予撤銷，則此
    部分即無論斷實益。另外原處分書有關吊銷駕駛執照、並永
    久禁考部分，因屬行政罰法所稱其他種類行政罰，依行政罰
    法第二十六條第二項後段之規定，雖經依刑事法律處罰後，
    仍得裁處之，是原處分機關吊銷受處分人駕駛執照、並永久
    禁考部分，核無不當，此部份受處分人亦未聲明異議，本院
    僅附此說明。
六、據上論斷，應依道路交通管理處罰條例第八十七條第二項，
    道路交通案件處理辦法第二十條，裁定如主文。
中　　華　　民　　國　　96  　年　　4 　　月　　19　　日
                  交通法庭    法  官  林俊良
以上正本證明與原本無異。
如不服本裁定應於送達後五日內向本院提出抗告狀。（須附繕本
）
                              書記官  李雅怡
中　　華　　民　　國　　96　　年　　4 　　月　　19　　日
